【裁判字號】    88,重訴,663
【裁判日期】    890414
【裁判案由】    清償借款
【裁判全文】
臺灣臺中地方法院民事判決  八十八年度重訴字第六六三號
    原      告  第七商業銀行股份有限公司
    法定代理人  辛○○
    訴訟代理人  癸○○
                壬○○
    被      告  戊○○（即乙○.
                庚○○
                甲  ○
                丁○○
                              .
    兼右 三 人
    訴訟代理人  丙○○        .
    右  四  人
    送達代收人  己○○              住台北市○○區○○路二段七十號九樓之一
右當事人間請求清償借款事件，本院判決如左：
    主    文
被告戊○○、庚○○、甲○應連帶給付原告新臺幣柒佰柒拾柒萬零柒佰伍拾元，及自
民國八十七年十二月十日起至清償日止，按週年利率百分之九點五計算之利息，並自
民國八十八年一月十一日起至清償日止，按上開利率百分之二十計算之違約金。
原告其餘之訴駁回。
訴訟費用由被告戊○○、庚○○及甲○連帶負擔。
    事    實
甲、原告方面：
  壹、聲明：被告應連帶給付原告新臺幣（下同）七百七十七萬零七百五十元及自民
      國八十七年十二月十日起至清償日止，按年息百分之九點五計算之利息，暨自
      八十八年一月十一日起至清償日止，按上開利率百分之二十加計違約金。
  貳、陳述：
    一、被告自八十四年七月七日起陸續向原告借款合計二千零七十五萬元，雙方約
        定應按月繳納利息，如未按期支付利息，除仍按約定利率給付遲延利息外，
        逾期清償在六個月以內者，按約定利率百分之十，超過六個月者，按約定利
        率百分之二十計付違約金，並喪失期限利益，全部債務視為到期。詎被告借
        得上開款項後，自八十五年六月二十日起即拒付利息，依約所有借款視為全
        部到期，原告乃聲請鈞院執行處拍賣被告共有之不動產而受償部分債權，尚
        不足七百七十七萬零七百五十元，經原告迭次催索，惟被告均不置理。為此
        ，爰依據消費借貸、連帶保證及票據關係提起本件訴訟，請求被告連帶清償
        借款七百七十七萬零七百五十元及自八十七年十二月十日起至清償日止之利
        息、違約金。
    二、被告庚○○、甲○、丁○○及丙○○主張印章被盜蓋，應負舉證責任。又簽
        署授信約定書，被告庚○○部分曾經原告職員親自對保，故被告庚○○部分
        自不可諱為不知，而被告甲○、丁○○及丙○○部分，則因斯時伊等三人均
        是未成年人，且共同被告戊○○是為子女利益借用本件款項，故伊等三人毋
        庸對保，僅須就伊等三人之法定代理人即共同被告戊○○對保即可。
    三、本件係抵押貸款，抵押之不動產既係被告共有，且辦理抵押權設定時又須被
        告庚○○、甲○、丁○○及丙○○之印鑑證明，故被告庚○○、甲○、丁○○及丙○○不可能不知情。
  參、證據：提出借據一份、本票三紙、授信約定書五份、借款申請書二張、本院民
      事執行處八十五年度執五字第一六五五一號強制執行金額計算書分配表一紙、
      本院八十五年度拍字一二四四號裁定及其確定證明書影本各一份、土地及建物
      登記謄本各四份為證。
乙、被告戊○○方面：
  壹、聲明：同意原告之請求。
  貳、陳述：本件貸款皆由被告戊○○一個人辦理，且由其個人使用，被告戊○○未
      曾經共同被告庚○○、甲○、丁○○、丙○○之同意，即擅持伊等四人之印章
      簽蓋於本件借款契約，且借據上被告庚○○、甲○、丁○○及丙○○四人之筆
      跡均係被告戊○○所為。又辦辦理抵押權設定所需被告庚○○、甲○、丁○○
      及丙○○之印鑑證明皆由被告戊○○去領取，被告庚○○等四人均不知情。
丙、被告庚○○、甲○、丁○○、丙○○方面：
  壹、聲明：駁回原告之訴。
  貳、陳述：
    一、被告庚○○、甲○、丁○○及丙○○並未在原告提出之本票、借據及所有相
        關文件上簽名，亦未曾授權，而該等文件上之印章雖為真正，但伊等四人之
        印章係由共同被告戊○○保管，並不知、亦未同意共同被告戊○○持該等印
        章蓋用於借據及本票等文件上，擔任本件借款之保證人，故無負擔本件債務
        之必要。又消費借貸以交付為生效要件，本件借款均撥到共同被告戊○○帳
        戶內，被告庚○○、甲○、丁○○及丙○○既從未向原告借款，何須負擔債
        務？原告僅據載有被告四人姓名之本票及借據，便向被告請求，殊難甘服。
    二、本票上雖記載共同被告戊○○為「法定代理人」，但因被告庚○○早己成年
        ，而被告甲○、丁○○及丙○○則自八十一年七月後陸續成年，還何需「法
        定代理人」？。又被告夫妻於日常生活事務固互有代理權，法定代理人為子
        女之利益亦有代理權，然本案如此龐大之債務，不但已超出所謂日常生活事
        務，更非為子女之利益。
    三、被告庚○○、甲○、丁○○及丙○○確不知辦理抵押權設定登記事宜，係共
        同被告戊○○自己辦理。
  參、證據：提出共同被告戊○○之活期儲蓄存款存摺影本一份為證。
    理      由
一、本件原告起訴之聲明原係請求「被告應連帶給付原告七百七十七萬零七百五十元
    及自八十七年十二月九日起至清償日止，按年息百分之九點五計算之利息，暨自
    八十八年一月十日起至清償日止，逾期六個月內，違約金另加原放利率一成計付
    ，逾期六個月以上者，其超過六個月部分，違約金另加原放利率二成計付」。嗣
    於支付命令送達後，則於八十八年七月三十一日具狀聲明變更請求為：被告應連
    帶給付原告七百七十七萬零七百五十元，及自八十七年十二月十日起至清償日止
    ，按年息百分之九點五計算之利息，暨自八十八年一月十一日起至清償日止，按
    上開利率百分之二十加計違約金。核為擴張應受判決事項之聲明，合於民事訴訟
    法第二百五十五條第一項第三款之規定，應予准許，先為敘明。
二、按連帶債務，債之主體雖有多數，但係以同一給付為債之標的，而民法第二百七
    十五條既規定，連帶債務人中之一人非基於債務人之個人關係所獲得有利益之確
    定判決，為他債務人之利益，亦生效力，則在此項法定原因下，其訴訟標的對於
    共同訴訟之各人，亦應認有合一確定之情形，而有適用民事訴訟法第五十六條第
    一項規定之餘地。經查，本件原告依據消費借貸法律關係，訴請被告戊○○給付
    借款七百七十七萬零七百五十元及如主文所示之利息、違約金，被告戊○○雖於
    言詞辯論時表示同意原告之請求，就本件訴訟標的之法律關係逕行認諾，惟此乃
    係不利益於其他共同被告之行為，依民事訴訟法第五十六條第一項第一款之規定
    ，對於共同訴訟人全體自不生效力。是則，本院依法自不得本於被告戊○○該項
    認諾逕為其敗訴之判決，合先敘明。
三、原告主張被告自八十四年七月七日起陸續向其借款合計二千零七十五萬元，雙方
    約定應按月繳納利息，詎被告借得上開款項後，自八十五年六月二十日起即拒付
    利息，依約所有借款視為全部到期，除仍按約定利率給付遲延利息外，逾期清償
    在六個月以內者，按約定利率百分之十，超過六個月者，按約定利率百分之二十
    計付違約金。其後原告並聲請本院執行處拍賣被告共有之不動產而受償部分債權
    ，尚不足七百七十七萬零七百五十元，爰依消費借貸、連帶保證及票據關係提起
    本件訴訟，請求被告連帶給付借款七百七十七萬零七百五十元及自八十七年十二
    月十日起至清償日止，按年息百分之九點五計算之利息，暨自八十八年一月十一
    日起至清償日止，按上開利率百分之二十加計違約金等情；被告戊○○雖同意原
    告之請求；然被告庚○○、甲○、丁○○及丙○○則以伊等四人從未向原告借款
    ，亦未在原告提出之本票、借據及所有相關文件上簽名，更未同意共同被告戊○○持伊等所有印章蓋用該等文件上，擔任本件借款之保證人，故無負擔本件債務
    之必要。又消費借貸以交付為生效要件，本件借款既均撥到共同被告戊○○帳戶
    內伊等四人何須負擔債務？另本票上雖記載共同被告戊○○為「法定代理人」，
    惟被告庚○○早己成年，被告甲○、丁○○及丙○○自八十一年七月後亦陸續成
    年，何需「法定代理人」？而被告夫妻於日常生活事務固互有代理權，法定代理
    人為子女之利益亦有代理權，然本案如此龐大之債務，不但已超出所謂日常生活
    事務，更非為子女之利益等語，資為抗辯。
四、原告勝訴部分：
  （一）本件原告主張被告戊○○、庚○○及甲○自八十四年七月七日起陸續向其借
      款合計二千零七十五萬元，雙方約定應按月繳納利息，詎伊等三人借得上開款
      項後，自八十五年六月二十日起即拒付利息，依約所有借款視為全部到期，原
      告乃聲請本院執行處拍賣被告共有之不動產而受償部分債權，尚欠七百七十七
      萬零七百五十元及如主文第一項所示之利息、違約金等情，業據其提出借據一
      份、本票三紙、授信約定書三份、借款申請書二張及本院民事執行處八十五年
      度執五字第一六五五一號強制執行金額計算書分配表一份為證，自堪信為真實
      。被告庚○○及甲○雖以前詞置辯，惟查：
    （１）共同被告戊○○於本院審理時雖亦附和被告庚○○之辯詞，而陳述：本件
        貸款均由其一人辦理，且由其個人使用，其持被告庚○○之印章簽蓋於本件
        借款契約，並未經被告庚○○同意，且借據上被告庚○○之筆跡亦係其所為
        云云。然查，被告庚○○之訴訟代理人即本案共同被告丙○○於本院八十九
        年三月三十日言詞辯論時既陳稱：被告庚○○所以會在約定書上簽名，係因
        銀行人員稱只要在約定書上簽名，錢就撥下來，故被告庚○○親自到銀行簽
        約定書等語（詳本院該日之言詞辯論筆錄），復參以被告庚○○亦承認原告
        提出之借據及本票上所蓋用其名義之印章為真正，而該印章係由共同被告戊○○保管等情，以此參觀互證，可知被告庚○○於七十八年八月七日簽署卷
        附之授信約定書時，即知其夫即共同被告戊○○欲向原告借用本件款項，則
        其後共同被告戊○○先於八十四年七月七日向原告借用一千三百五十萬元，
        並書立原告提出之前開借據，斯時被告庚○○雖未親自在該借據之連帶保證
        人欄簽署其姓名，而係由共同被告戊○○持其印章蓋用於該份借據上，亦應
        認被告庚○○已同意擔任該借款之連帶保證人，而授權其夫即共同被告戊○○蓋用其印章於上揭借據上。同理，共同被告戊○○嗣又於八十四年七月七
        日、八十五年一月十一日及同年四月二十日分別向被告借用五百萬元、一百
        五十萬元及七十五萬元，而書立原告提出之前開三張本票，並由共同被告戊○○持被告庚○○之印章蓋用於該三張本票之發票人欄，亦應認被告庚○○
        已經授權其夫即共同被告戊○○蓋用其印章，同意為共同發票人，以擔保共
        同被告戊○○向原告所借用之本件款項。是共同被告戊○○所為上開陳述，
        顯係偏頗之詞，難為被告庚○○有利之認定，則被告庚○○辯稱其並未同意
        共同被告戊○○蓋用其印章於借據及本票等文件上，且共同被告戊○○所為
        亦已逾越夫妻日常生活事務之代理權云云，即難憑採。又被告庚○○雖另辯
        稱：消費借貸以交付為生效要件，本件借款均撥到共同被告戊○○帳戶內，
        被告庚○○從未向原告借款，毋須負擔債務云云。惟查，被告庚○○既早已
        知悉本件款項係其夫即共同被告戊○○向原告所借用，其僅係擔任連帶保證
        人，及為擔保本件借款而簽發上述本票為共同發票人，已如前述，則原告依
        約將本件款項交付予共同被告戊○○，即難謂有何違誤，是被告遽以原告係
        將款項撥付予共同被告戊○○為其不負本件債務之論據，顯屬無據，要非可
        採。
    （２）另被告甲○雖辯稱：伊並未在原告提出之本票、借據及所有相關文件上簽
        名，亦未授權其父即共同被告戊○○蓋用伊所有印章於該等文件上，故無負
        擔本件債務之必要。再者，本票上雖記載共同被告戊○○為其法定代理人，
        但伊於八十五年間已成年，何需「法定代理人」？又法定代理人為子女之利
        益雖亦有代理權，然本案如此龐大之債務，並非為子女之利益云云。惟按，
        父母為其未成年子女之法定代理人，有權代理其子女為法律許可之法律行為
        ，保證行為，法律並未禁止法定代理人為之，則法定代理人代未成年之子女
        為保證行為，自難依民法第一千零八十八條第二項但書之規定，認為無效，
        最高法院著有五十三年臺上字第二六一一號判例可資參照。經查，原告提出
        之授信約定書、借據及本票，其上被告甲○名義之簽名及印章均係共同被告
        戊○○以被告甲○之法定代理人身分所為及蓋用等情，為兩造所不爭，而被
        告甲○係六十五年六月十一日出生，共同被告戊○○係其父親，有戶籍謄本
        附卷可稽，復觀之卷附之授信約定書及借據係分別於八十一年三月二十五日
        及八十四年七月七日簽訂，而本票三張則係先後於八十四年七月七日、八十
        五年一月十一日及同年四月二十日簽發，依此可知，斯時被告甲○既尚未成
        年，則其父即共同被告戊○○於上述時日以法定代理人身分代被告甲○於前
        開借據及本票等文件上簽名蓋章，分別為連帶保證行為及發票行為，揆之上
        開判例意旨，難謂與民法第一千零八十八條第二項但書之規定有違，應屬有
        效，是被告甲○所辯，於法無據，殊無足取。
  （二）綜上所述，被告庚○○及甲○所為辯詞，既均不足採。從而，原告依據消費
      借貸、連帶保證及票據關係，請求被告戊○○、庚○○及甲○連帶給付本件借
      款七百七十七萬零七百五十元及如主文第一項所示之利息、違約金，為有理由
      ，應予准許。
五、原告敗訴部分：
  （一）原告雖主張被告丁○○及丙○○亦為訟爭借款之債務人，應負連帶清償責任
      云云，惟為被告丁○○及丙○○所否認，並辯稱：伊等並未在原告提出之借據
      、本票及所有相關文件上簽名，伊等印章雖由其父即共同被告戊○○保管，惟
      並未授權其父持伊等印章蓋用於該等文件上，擔任本件借款之保證人，本件借
      款，伊等並不知情等語。經查，被告丁○○及丙○○係分別於六十三年三月一
      日及六十一年七月二十五日出生，有戶籍謄本在卷可按，雖原告提出卷附伊等
      二人名義簽訂之授信約定書係於八十一年三月間訂立，惟因斯時伊等二人均尚
      未成年，故由伊等父親即共同被告戊○○以法定代理人身分代為簽訂該等授信
      約定書，於法並無違誤，然其後於八十四年七月七日、八十五年一月十一日及
      同年四月二十日簽訂前述借據及本票時，被告丁○○及丙○○既均已成年，則
      共同被告戊○○持其所保管之被告丁○○及丙○○印章蓋用於該等借據及本票
      上，依法即應經過被告子○及丙○○同意，方可為之。而被告丁○○及丙○○
      既否認有授權共同被告戊○○蓋用其印章情事，且共同被告戊○○亦承認其蓋
      用被告丁○○及丙○○之印章並未經伊等二人同意（詳本院八十八年八月十八
      日言詞辯論筆錄），是被告丁○○及丙○○辯稱伊等印章係遭其父即共同被告
      戊○○盜用一節，應可採信。蓋被告丁○○、丙○○及共同被告戊○○為父女
      關係，情誼深厚，衡情被告丁○○及丙○○應不致為脫免本件債務，而令其父
      戊○○負偽造文書罪責，復參酌未成年之父母為未成年之法定代理人，其為未
      成年人子女辦理特定事務所刻之印章，於子女甫成年時，尚由父母保管，為社
      會常情，是被告丁○○及丙○○之印章於甫成年時仍由其父即共同被告戊○○
      保管，然因共同被告戊○○前已以法定代理人之名義為伊等簽訂授信約定書，
      嗣為方便向銀行借款又擅將伊等印章蓋於本件借據及本票上，自難執此即遽謂
      被告丁○○及丙○○有授權共同被告戊○○情事，或認係由伊等自己之行為表
      示以代理權授與他人，而令伊等負授權人之責。此外，原告復未提出其他積極
      證據證明其部分之主張為真實，是原告主張，自難憑採。
  （二）綜上所述，原告此部分之主張，既無理由。從而，原告依據連帶保證及票據
      法律關係，請求被告丁○○及丙○○連帶給付本件借款七百七十七萬零七百五
      十元及如主文第一項所示之利息、違約，即屬無據，應予駁回。
六、本件判決基礎已臻明確，兩造其餘攻擊防禦方法及舉證，核與判決結果不生影響
      ，爰不一一論述，併此敘明。
七、據上論結，本件原告之訴為一部為有理由，一部為無理由，依民事訴訟法第七十
    九條但書、第八十五條第二項，判決如主文。
中      華      民      國    八十九    年    四      月     十四       日
                             臺灣臺中地方法院民事第民四庭
                                 法      官  吳美蒼
右為正本係照原本作成
如對本判決上訴須於判決送達後二十日內向本院提出上訴狀
中      華      民      國    八十九    年    四      月     十八       日
~B書記官   王茵茵


司法院資訊處製作；財團法人民間司法改革基金會備份。
